【裁判字號】    89,自,212
【裁判日期】    891016
【裁判案由】    詐欺等
【裁判全文】
臺灣台北地方法院刑事判決                         八十九年度自字第二一二號
    自  訴  人  戊○○
    兼代理人    庚○○
    被    告    乙○○
                辛○○
                丙  ○
                甲○○
                丁○○
                己  ○
右列被告因詐欺等案件，經自訴人提起自訴，本院判決如左：
    主      文
己○無罪。
乙○○被訴偽造文書部分（自訴狀第三項）無罪；被訴妨害自由部分（自訴狀第四項
）免訴；被訴常業詐欺及侵占部分（自訴狀第一項、第二項）自訴不受理。
辛○○、丙○、甲○○、丁○○被訴常業詐欺及侵占部分（自訴狀第一項、第二項）
自訴不受理。
    理      由
壹、自訴意旨略如附件自訴狀所載。
一、己○無罪部分（自訴狀第二項）：
    按犯罪事實應依證據認定之，無證據不得推定其犯罪事實。又不能證明被告犯罪
    者，應諭知無罪之判決，刑事訴訟法第一百五十四條、第三百零一條第一項分別
    定有明文。次按事實之認定應憑證據，如未能發現相當證據，或證據不足以證明
    ，自不能以推測或擬制之方法，為裁判基礎（最高法院四十年臺上字第八六號判
    例參照）。再告訴人（自訴人亦同）之告訴，本以使被告受刑事訴追為目的，故
    其陳述是否與事實相符，自應調查其他證據，以資審認，苟其所為攻擊之詞，尚
    有瑕疵，則在此瑕疵未予究明以前，即不能遽採為斷罪之基礎（最高法院六十九
    年臺上字第一五三一號判例參照）。另按認定犯罪事實，所憑之證據，雖不以直
    接證據為限，間接證據亦包括在內，然無論直接或間接證據，其為訴訟上之證明
    ，須於通常一般之人均不致於有所懷疑，而得確信其為真實之程度者，始得據之
    為有罪之認定，倘其證明尚未達到此一程度，而有合理性懷疑之存在時，即無從
    為有罪之認定，此亦有最高法院七十六年臺上字第四九八六號判例可資參照。本
    院查被告己○曾擔任台北市立心理復健家屬聯合協會會長，而該協會縱有向自訴
    人收取款項，尚有部分因已作為研發基金未能返還（台灣台北地方法院檢察署八
    十七年度偵字第一三八一一號、八十八年度偵字第八六０一號不起訴處分書及臺
    灣高等法院檢察署處分書），惟此純屬民事上之債務糾紛，核與侵占罪之構成要
    件無關；此外，本院復查無其他積極證據足資證明本件被告己○有何侵占之犯行
    ；既不能證明本件被告己○被訴之犯行，爰為被告己○無罪之諭知。
二、乙○○被訴部分：
（一）被訴偽造文書部分（自訴狀第三項）：
    按犯罪事實應依證據認定之，無證據不得推定其犯罪事實。又不能證明被告犯罪
    者，應諭知無罪之判決，刑事訴訟法第一百五十四條、第三百零一條第一項分別
    定有明文。次按事實之認定應憑證據，如未能發現相當證據，或證據不足以證明
    ，自不能以推測或擬制之方法，為裁判基礎（最高法院四十年臺上字第八六號判
    例參照）。另按刑法第二百十四條使公務員登記不實罪，必須一經當事人之聲明
    或申報，公務員即有登載之義務，並依其所為聲明或申報為登載，而屬不實之事
    項者，始足構成；若其所為聲明或申報，公務員尚須為實質審查，以判斷其真實
    與否，始得為一定之記載者，即不構成使公務員登記不實罪。經查自訴人指訴被
    告乙○○以口頭及書狀提出不實答辯，使書記官將此不實事項記載在訊問筆錄內
    ，使法官登記在判決書上（自訴狀第三項）；本院查當事人向法院所提出之任何
    聲明或陳述，法院尚須為實質審查，以判斷其真實與否；是本件自訴人指訴被告
    乙○○以口頭及書狀向法院提出不實答辯，不論乙○○向法院所提出之答辯是否
    真實，因法院尚須為實質審查，乙○○被訴之犯行，即不可能構成刑法第二百十
    四條使公務員登記不實罪；此外，本院復查無其他積極證據足資證明被告乙○○
    有何偽造文書之犯行；既不能證明被告乙○○被訴偽造文書（自訴狀第三項）之
    犯行，就該部分爰為被告乙○○無罪之諭知。
（二）被訴妨害自由部分（自訴狀第四項）：
    按案件曾經判決確定者，應諭知免訴之判決，刑事訴訟法第三百零二條第一款定
    有明文。又訴訟上所謂一事不再理之原則，關於實質上一罪或裁判上一罪，亦均
    有其適用，最高法院六十年臺非字第七七號著有判例。查本件乙○○被訴妨害自
    由部分（自訴狀第四項），業經本院於八十八年十月廿九日以八十八年度易字第
    二五八二號判決被告乙○○無罪，並經臺灣高等法院於八十九年一月廿五日以八
    十八年度上易字第五四一八號駁回上訴確定，有卷附上開判決書二件可稽；是本
    件乙○○被訴妨害自由部分（自訴狀第四項），既經判決無罪確定，依照首開說
    明，就此部分，逕為諭知免訴之判決。
（三）被訴常業詐欺及侵占部分（自訴狀第一項、第二項）：
    按起訴之程序違背規定者，應諭知不受理之判決，刑事訴訟法第三百四十三條、
    第三百零三條第一款定有明文。又同一案件經檢察官依同法第二百二十八條規定
    開始偵查者，不得再行自訴，同法第三百二十三條第一項前段亦定有明文。查本
    件乙○○被訴常業詐欺部分（自訴狀第一項），業經檢察官實施偵查並已偵查終
    結，為不起訴處分確定（詳卷附戊○○八十七年十一月三日告訴狀、台灣台北地
    方法院檢察署八十七年度偵字第一三八一一號、八十八年度偵字第八六０一號不
    起訴處分書及臺灣高等法院檢察署處分書）；是本件乙○○被訴常業詐欺部分（
    自訴狀第一項），檢察官既已終結偵查，揆諸首揭說明，就此部分，逕為諭知不
    受理之判決。
三、辛○○、丙○、甲○○、丁○○被訴常業詐欺及侵占部分（自訴狀第一項、第二
    項）：
    按起訴之程序違背規定者，應諭知不受理之判決，刑事訴訟法第三百四十三條、
    第三百零三條第一款定有明文。又同一案件經檢察官依同法第二百二十八條規定
    開始偵查者，不得再行自訴，同法第三百二十三條第一項前段亦定有明文。查本
    件辛○○、丙○、甲○○、丁○○被訴常業詐欺部分（自訴狀第一項），業經檢
    察官實施偵查並已偵查終結，為不起訴處分確定（詳卷附戊○○八十七年十一月
    三日告訴狀、台灣台北地方法院檢察署八十七年度偵字第一三八一一號、八十八
    年度偵字第八六０一號不起訴處分書及臺灣高等法院檢察署處分書）；是本件辛○○、丙○、甲○○、丁○○被訴常業詐欺部分（自訴狀第一項），檢察官既已
    終結偵查，揆諸首揭說明，就此部分，逕為諭知不受理之判決。
貳、本件被告辛○○、丙○及甲○○被訴部分，本院認應諭知不受理，爰不經言詞辯
    論，逕為不受理之判決。
據上論斷，應依刑事訴訟法第三百四十三條、第三百三十四條、第三百零二條第一款
、第三百零三條第一款、第三百零一條第一項、第三百零七條，判決如主文。
中      華      民      國    八十九    年    十        月      十六    日
                                    臺灣台北地方法院刑事第六庭
                                        法  官  梁  耀  鑌
右正本證明與原本無異
如不服本判決應於送達後十日內向本院提出上訴狀
                                        書記官  呂  淑  芳
中      華      民      國    八十九    年    十        月      十七    日


司法院資訊處製作；財團法人民間司法改革基金會備份。
